臺灣臺北地方法院刑事判決　　　　　　　 95年度自字第164號
自　訴　人　乙○○
自訴代理人　吳玄律師
　　　　　　甲○○律師
被　　　告　丙○○
選任辯護人　朱俊雄律師
上列被告因誣告案件，經自訴人提起自訴，本院判決如下：
    主    文
丙○○無罪。
    理    由
一、自訴意旨略以：
  (一)被告丙○○（下逕稱其名）於民國八十五年十一月二十九日
    ，以：曾委託自訴人乙○○（下逕稱其名）辦理被告與案外
    人周樹（即周土樹，下逕稱周土樹）於六十八年六月二十
    五日買賣（下稱本案買賣契約）地號臺北市松山區○○○段
    三三三之四號（重測後為臺北市○○區○○段二小段第八八
    二地號土地）土地，權利範圍二分之一（下稱本案土地），
    及門牌號碼臺北市○○街四三二巷一四二號建物（下稱本案
    建物）之不動產移轉登記事宜（下稱本案移轉登記事宜），
    之後，並將丙○○於本案買賣後之其他不動產買賣交易，均
    委由乙○○辦理移轉登記事宜，但乙○○於丙○○要求將不
    動產權狀交還時，乙○○藉故拖延，丙○○只好另向地政機
    關申請其名下所有不動產之土地、建物謄本，而發現乙○○
    於七十五年十一月二十九日已將本案土地以買賣為由移轉登
    記予案外人徐清美（下逕稱其名）云云，向臺灣臺北地方法
    院檢察署告訴乙○○涉嫌刑法第三百四十二條背信案件（下
    稱案爭告訴）。嗣乙○○雖遭臺灣臺北地方法院檢察署檢察
    官提起公訴，幸獲本院於八十六年七月二十九日以八十六年
    度訴字第一○一六號判決無罪，及臺灣高等法院於八十六年
    十二月十七日，以八十六年度上訴字第五○一五號刑事判決
    駁回檢察官之上訴而確定。
  (二)查案爭告訴之判決，認定丙○○並未委託乙○○辦理本案移
    轉登記事宜，且本案建物乃違章建築，根本不可能為移轉登
    記，又丙○○於案爭告訴中所提八十六年五月「告訴理由」
    狀明確記載：「經告訴人（丙○○）向地政機關申請謄本始
    知系爭向周土樹購買之吳興段二小段八八二地號土地及其上
    建物自始均未移轉予告訴人」（本院八十六年度訴字第一○
    一六號卷第七一頁背面參照），所以案爭告訴範圍，並非如
    丙○○所辯僅指乙○○未將本案土地辦理移轉登記予丙○○
    ，而包含未將本案建物移轉登記，依最高法院二十年上字第
    六六二號判例，丙○○所告縱僅一部分係出於故意虛構，仍
    不得謂非誣告。再者，本案土地之權狀於六十四年七月十五
    日已經遺失，七十五年九月十五日才聲請補發，可證在丙○
    ○與周土樹簽立本案買賣契約時，周土樹根本不可能交付土
    地權狀給丙○○，丙○○虛構有將本案土地權狀交給乙○○
    云云，顯非事實。
  (三)總此，丙○○意圖使乙○○受刑事處分，捏詞誣告，顯構成
    刑法第一百六十九條第一項誣告罪罪云云。
二、按「犯罪事實應依證據認定之，無證據不得認定犯罪事實。
    」、「不能證明被告犯罪者．．．應諭知無罪之判決。」刑
    事訴訟法第一百五十四條第二項、第三百零一條第一項分別
    定有明文。又「犯罪事實應依證據認定之，所謂證據，須適
    於為被告犯罪事實之證明者，始得採為斷罪資料。」、「認
    定不利於被告之事實，須依積極證據，苟積極證據不足為不
    利於被告事實之認定時，即應為有利被告之認定，更不必有
    何有利之證據。」、「刑事訴訟法第一百六十一條已於民國
    九十一年二月八日修正公布，其第一項規定：檢察官就被告
    犯罪事實，應負舉證責任，並指出證明之方法。因此，檢察
    官對於起訴之犯罪事實，應負提出證據及說服之實質舉證責
    任。倘其所提出之證據，不足為被告有罪之積極證明，或其
    指出證明之方法，無從說服法院以形成被告有罪之心證，基
    於無罪推定之原則，自應為被告無罪判決之諭知。」最高法
    院分別著有五十三年臺上字第二七五○號、三十年上字第八
    一六號、九十二年臺上字第一二八號判例可資參照。而於自
    訴程序中，該等舉證責任由自訴人盡之。
三、乙○○認丙○○涉有上開犯行，無非以：(一)丙○○並未委任
    乙○○辦理本案移轉登記事宜。(二)本案建物係違章建築，無
    法為移轉登記，丙○○明知如此仍訴稱乙○○未辦理本案建
    物移轉登記，涉有背信，為捏造事實。(三)本案土地之權狀於
    六十四年七月十五日已經遺失，丙○○與周土樹於六十八年
    六月二十五日簽立本案買賣契約時，周土樹根本不可能交付
    土地權狀給丙○○，丙○○虛構有將本案土地權狀交給乙○
    ○，乙○○事後拒不返還云云，顯非事實。(四)丙○○拒不接
    受自訴代理人之詢問而答辯，顯屬心虛，況自訴代理人依據
    刑事訴訟法第一百六十三條第一項詢問被告丙○○時，因無
    準用同法第九十五條規定，丙○○無緘默權，丙○○仍拒不
    回答，更可知其心虛云云等資為論據。
四、查，丙○○堅詞否認有何自訴人所指犯行，辯稱：案爭告訴
    之臺灣高等法院判決，係認定無積極證據足證乙○○受有丙
    ○○自周土樹交付之本案土地權狀等文件，進而以該等文件
    將本案土地、建物移轉予徐清美之事實而駁回上訴，亦即乃
    以乙○○之過戶文件非取自被告而為無罪判決，並未認定丙
    ○○與乙○○間有無委任契約。乙○○亦不爭執於六十八年
    六月二十五日，在伊事務所協助丙○○與周土樹簽訂不動產
    買賣契約書，而於案爭告訴之第一審審理中供稱：「被告（
    乙○○）只有幫（丙○○及周土樹）他們簽買賣契約，未辦
    理移轉登記．．．」（本院八十六年度訴字第一○一六號判
    決理由欄三、第一行參照）。是丙○○並未憑空捏造事實，
    且虛構有委託乙○○辦理本案移轉登記事宜。又案爭告訴之
    告訴狀係記載：委由乙○○辦理「不動產移轉」，非記載辦
    理「土地及建物」移轉。丙○○於八十六年五月「告訴理由
    」狀記載：「經告訴人向地政機關申請謄本始知系爭向周土
    樹購買之吳興段二小段八八二地號土地及其上建物自始均未
    移轉予告訴人」，是單純描述事後到地政機關申請謄本時，
    發現本案土地、建物並未移轉登記與丙○○，乙○○以此反
    推丙○○提出案爭告訴時，是虛捏曾委託乙○○辦理包含本
    案建物之不動產移轉登記事宜，恐屬擬制推測。又縱使本案
    土地權狀於六十四年七月十五日已經遺失，而丙○○訴稱：
    乙○○拒不返於六十八年間因辦理本案移轉登記事宜而收受
    之本案土地權狀等情，似與事實不符，但乙○○仍須證明丙
    ○○明知本案土地權狀於簽立本案買賣契約時業已遺失且周
    土樹並未申請補發，乙○○不可能於當時取得，而故意捏造
    此事實提出告訴，丙○○才有可能涉及誣告等語。經查：
  (一)「．．．則周土樹有無交付權狀等文件給丙○○，及丙○○
    再轉交給被告（乙○○），丙○○未提出任何證據予以證明
    ，況．．．周土樹．．．亦未請求丙○○交還權狀等文件，
    可見其權狀等文件並未交付丙○○．．．」雖為案爭告訴本
    院所認定之事實（上訴審臺灣高等法院亦同此認定），然細
    譯案爭告訴之確定判決，並未認定丙○○與乙○○間有無本
    案移轉登記事宜之委任關係存在，乙○○以伊在該案中獲判
    無罪確定，即稱伊與丙○○間無委任關係，並進而訴稱丙○
    ○於案爭告訴中稱有此委任關係乃故意虛捏事實，論理上仍
    有跳躍。況乙○○於另案中自承與丙○○間確有代辦本案買
    賣契約之委任關係（本院八十六年度訴字第一○一六號卷第
    二○頁、九九頁背面參照），是丙○○於案爭告訴中所言，
    也非空穴來風，又乙○○並未能提出其他積極證據證明丙○
    ○明知與乙○○無本案移轉登記事宜之委任關係而捏此事實
    提告，所訴自不足採。
  (二)本案建物乃違章建築，無法為第一次保存登記，亦無法為所
    有權移轉登記乙節，固為丙○○所自承，但單以案爭告訴之
    告訴狀之文義記載，係為：「查原告（丙○○與案外人周土
    樹於六十八年六月二十五日簽訂不動產買賣合約書，合意買
    賣位於臺北市松山區○○○段三三三之四地號土地持分二分
    之一土地．．．及位於臺北市○○街四三二巷一四二號所有
    權全部之建物，並委由被告乙○○辦理不動產移轉。」（臺
    灣臺北地方法院檢察署八十五年度偵字第二六八四九號卷第
    二頁背面參照），並未明示「辦理不動產移轉」之內容為何
    ，無法遽謂丙○○乃訴稱委由乙○○辦理本案土地及建物之
    移轉登記。而縱使丙○○明知本案建物不得為所有權移轉登
    記，而在前開告訴狀中訴稱委由乙○○辦理本案土地及建物
    之移轉登記。因本案建物可否辦理所有權移轉登記，與丙○
    ○有無委託乙○○辦理本案建物所有權移轉登記，並無關連
    ，詳言之，縱使丙○○明知本案建物乃違建，也可能會委託
    乙○○辦理該建物移轉登記，本案移轉登記事宜之委任關係
    存否，不在於本案建物能否為所有權移轉登記。乙○○以本
    案建物乃違建，無法為保存登記及所有權移轉登記，推論丙
    ○○訴稱曾委託伊辦理本案移轉登記事宜乃屬虛捏，亦失嚴
    謹。
  (三)本案土地之權狀雖在土地登記簿上記載於六十四年七月十五
    日遺失，迄七十五年九月二十五日方申請補發，此有本案土
    地臺北市土地登記簿可考（上開偵查卷第一○頁之主要登記
    次序１欄參照）。但本案土地權狀是否真的遺失？如果真遺
    失，丙○○是否知悉等節，均未經證明。乙○○以本案土地
    之權狀在土地登記簿上記載於六十四年七月十五日遺失，迄
    七十五年九月二十五日方申請補發之事實，訴稱丙○○在案
    爭告訴中指摘伊因辦理本案移轉登記事宜而收受本案土地權
    狀後拒不交還等節，顯屬捏造云云，因仍無邏輯上之必然，
    亦無可採憑。
  (四)第按「被告未經自白，又無證據，不得僅因其拒絕陳述或保
    持緘默，而推斷其罪行。」刑事訴訟法第一百五十六條第四
    項規定甚明，且被告有緘默權，無自證己罪或自證無罪之義
    務，受無罪推定之保護，更為刑事訴訟法制之大原則。自訴
    代理人、乙○○率爾主張丙○○應接受詢問，其拒絕伊等之
    詢問，顯屬心虛等語，違反本段首揭刑事訴訟法制，殊屬未
    洽。又「訊問被告應先告知左列事項︰一、犯罪嫌疑及所犯
    所有罪名。罪名經告知後，認為應變更者，應再告知。二、
    得保持緘默，無須違背自己之意思而為陳述。三、得選任辯
    護人。四、得請求調查有利之證據。」為刑事訴訟法第九十
    五條所明定，此為總則之規定，於實施刑事訴訟程序中，均
    有其適用，且被告於刑事訴訟之程序中所具備之緘默權，為
    其基本人權，非俟實施刑事訴訟者予以告知後方生此權利，
    刑事訴訟法第九十五條之規定，無非僅為訓令實施刑事訴訟
    者應為權利告知，促使犯罪嫌疑人或被告行使基本權利。自
    訴代理人訴稱：依據刑事訴訟法第一百六十三條第一項詢問
    丙○○時，因無準用同法第九十五條規定，丙○○無緘默權
    ，丙○○仍拒不回答，更可知其心虛云云，無法理依據，委
    實難採。
五、綜上所述，自訴人所舉之證據與所指出之證明方法尚未足使
    本院確信被告犯罪。此外，於本院應依職權調查證據之範圍
    內，又查無其他積極證據足證被告有何自訴人所指犯行，揆
    諸前開說明，不能證明被告犯罪，應為被告無罪之諭知。
據上論斷，應依刑事訴訟法第三百四十三條、第三百零一條第一
項，判決如主文。
中　　華　　民　　國　　96　　年　  　8　　月　   28　日
　　　　　　　　　刑事第十庭審判長法  官  吳秋宏
                                  法  官  林春鈴
                                  法　官　姚念慈
以上正本證明與原本無異。
如不服本判決，應於判決送達後十日內，檢具繕本向本院提出上
訴狀上訴於臺灣高等法院。
　　　　　　　　　　　　　　　  　書記官　劉芸珊
中　　華　　民　　國　　96　　年　  　8　　月　   28　日
